臺灣高等法院民事判決　　　　　　　　　　　　　　　九十二年度上字第八七六號
　　上　訴　人　丙○○
　　　　　　　　甲○○
　　　　　　　　乙○○
　　共　　　同
　　訴訟代理人　盧　春律師
　　複　代理人　黃郁盛
　　被　上訴人　華南商業銀行股份有限公司
　　法定代理人　許德南
　　訴訟代理人　賴美麗
右當事人間請求清償借款事件，上訴人對於中華民國九十二年八月二十二日臺灣臺北
地方法院九十二年度訴字第二六三四號第一審判決提起上訴，本院於九十三年二月二
日言詞辯論終結，茲判決如下：
    主      文
上訴駁回。
第二審訴訟費用由上訴人連帶負擔。
原判決所命上訴人丙○○、甲○○給付利息及違約金部分，減縮為：自民國九十年十
一月二十四日起至清償日止，按週年利率百分之八點六三五計算之利息，並自九十年
十一月二十四日起至清償日止，其逾期六個月以內者，按前開利息百分之十，逾期超
過六個月者，按上開利率百分之二十計付違約金。
    事      實
甲、上訴人方面：
一、聲明：(一)原判決廢棄。(二)駁回被上訴人在第一審之訴。
二、陳述：
    上訴人未於言詞辯論期日到場，但據其於準備程序日所為陳述，除與原判決記載
    相同者外，補稱略以：
    (一)被上訴人於起訴主張丙○○邀同甲○○、乙○○為連帶保證人，於民國八十五
      年十二月十七日起，陸續向其借用新台幣（以下同）五百七十萬元，但原審竟
      依存款往來明細表，認被上訴人自八十一年十二月十七日、八十二年一月八日
      分別貸款一百萬元、三百七十萬元、一百萬元，匯入丙○○設於被上訴人之東
      台北分行之存款帳戶內，其判決有事實與理由矛盾之違法。
    (二)被上訴人所提之借據暨放款部分本金利息收回紀錄、授信約定書、約定書、士
      林地方法院民事執行處通知暨強制執行金額計算書等，均非消費借貸交付金錢
      之證據，原審未令被上訴人舉證，遽以被上訴人內部文書作為交付借款之證據
      ，自有未合。況被上訴人自承本件僅係借新還舊之「帳面作業」，顯未為借款
      之實際交付，有違消費借貸契約之要物性，故被上訴人本於消費借貸法律關係
      為請求，自屬無據。而被上訴人既已就利息及違約金之請求作減縮，則關於利
      息部分，即不再作爭執。
    (三)按違約金是否過高，以現行社會之一般客觀事實，及社會經濟狀況，及債務若
      能如期履行，債權人可享受之一切利益‧‧‧，或實際所受損害與約定額相懸
      殊，或有其他顯不公平之情形者，即為過高（最高法院五一年台上字第一九號
      判例）。本件依現行經濟狀況，衍生低利率，為眾所週知，被上訴人以高利率
      加計違約金，其違約金顯屬過高。又被上訴人恃其擔保之不動產，價值有千萬
      元而足供擔保，亦可坐收高額利息，而未積極進行債權實現即執行拍賣抵押不
      動產，迨不動產價值跌落谷地之最不景氣時段始進行拍賣，致未能全數獲得債
      權之清償，其就損害之發生，與有過失，且其權利之行使，亦違反民法第一百
      四十八條第二項規定之誠實信用原則。
三、證據：除援用原審提出者外，並聲請命被上訴人提出交付借款之證據資料。
乙、被上訴人方面：
一、聲明：(一)上訴駁回。(二)關於上訴人丙○○、甲○○所應給付之利息及違約金部分
    ，減縮為：自民國九十年十一月二十四日起至清償日止，按週年利率百分之八點
    六三五計算之利息，並自九十年十一月二十四日起至清償日止，其逾期六個月以
    內者，按前開利息百分之十，逾期超過六個月者，按上開利率百分之二十計付違
    約金。
二、陳述：除與原判決記載相同者外，補稱略以：
    (一)丙○○係分別於八十年一月九日備授信申請書乙張，金額為一百萬元，八十一
      年十一月三十日備授信申請書二張，金額分別為一百萬元、三百七十萬元，並
      邀甲○○、乙○○為連帶保證人，向被上訴人為貸款之申請。被上訴人則分別
      於八十年一月十日、八十一年十二月一日，將一百萬元、一百萬元、三百七十
      萬元，撥入被上訴人設於被上訴人東台北分行000000000000號帳
      戶內，此均有授信申請書，轉帳支出、收入傳票，及往來明細可憑。被上訴人
      自貸款後，其本金未償還部分，依一般金融機構慣例，每年以借新還舊之換單
      方式展延本金，在帳目上則以對轉方式展延，但並非上訴人有實際還款行為，
      本件最後一次展延，分別為八十六年一月十日及八十五年十二月十七日，原審
      依本件初次借款及其後往來明細，所為借款之認定，核與被上訴人所主張者為
      同一事實，上訴人認原判決之事實與理由矛盾，核有誤會。
    (二)本件上訴人在逾期繳付之前，上訴人如未收受借款，衡情不致願意繳付利息。
      況依上訴人所簽立之約定書第二十一條及授信約定書第九條約定，被上訴人所
      提出之轉帳支出、收入傳票，電腦製作之「存款往來明細」等書面資料，除上
      訴人有反證得以推翻外，應推認為真正。況被上訴人確有將系爭借款，轉入丙
      ○○設於被上訴人東台北分行之帳戶內，但迄未見有上訴人已全數清償本金之
      紀錄，上訴人所為意在規避責任，至為明顯。
    (三)上訴人逾期未繳後即不聞不問，拍賣不動產則為下下策，而景氣之好壞非被上
      訴人得以正確預測，且保證人甲○○所提供之不動產亦經二次強制執行始拍定
      ，其價格非被上訴人所得掌控。至關於違約金之約定，並不比同業高，且借據
      條款呈報主管機關核准，並無過高之情事。
三、證據：除援用原審提出者外，補提授信申請書，轉帳支出、轉帳收入傳票各乙件
    為證。
    理      由
一、查本件被上訴人主張丙○○邀同甲○○、乙○○為連帶保證人，陸續向伊借用共
    計五百七十萬元，詎丙○○僅繳納利息至八十六年五月三日止，即未再依約繳納
    ，爰提起本件訴訟，請求丙○○與甲○○、乙○○連帶給付未獲清償之本金二百
    八十二萬四千零八十元，及自九十年十一月二十四日起至清償日止之利息、違約
    金，其核與另案被上訴人主張超鴻印鐵製罐股份有限公司（下稱超鴻公司）前於
    八十三年二月二日邀同丙○○、甲○○、乙○○為連帶保證人，自八十三年三月
    三日起陸續向被上訴人借款，屆期後未還款，乃於八十六年請求超鴻公司、丙○
    ○、甲○○、乙○○連帶給付欠款七百二十四萬八千七百三十元，及自八十七年
    四月十五日起至清償日止，按週年利率百分之八點八七計算之利息之事件不同，
    有臺灣士林地方法院八十六年度重訴字第三五二號民事判決影本附卷可稽（見原
    審卷第二十五至三十九頁），上訴人辯稱本件有重複起訴之情事云云，並不可採
    。又上訴人經合法通知，未於言詞辯論期日到場，查無民事訴訟法第三百八十六
    條所列各款情事，應依被上訴人之聲請，由其一造辯論而為判決，應先說明。
二、被上訴人起訴主張：丙○○邀同甲○○、乙○○連帶保證人，自民國八十、八十
    一年先後向被上訴人借款一百萬元、一百萬元、三百七十萬元三筆，共計五百七
    十萬元，屆期均未清償。其後以借新還舊之展期方式為之，約定利息按年息百分
    之九點一二五計算，遲延履行時，逾期在六個月以內者，按上開利率百分之十，
    逾期超過六個月者，按上開利率百分之二十計付違約金，最後一筆借款之清償期
    為八十七年一月十日。詎上開三筆借款均屆清償期，而丙○○僅繳納利息至八十
    六年五月三日止，即未再依約繳納，屢經催討，均置之不理，經被上訴人聲請拍
    賣連帶保證人甲○○之不動產，雖獲償五百七十六萬九千零四十九元之本息及違
    約金，但尚有本金二百八十二萬四千零八十元及自九十年十一月二十四日起至清
    償日止之利息、違約金未獲清償，為此依消費借貸及連帶保證法律關係，請求上
    訴人連帶給付上揭本金餘欠及自九十年十一月二十四日起至清償日止，按週年利
    率百分之九點一二五計算之利息，並自九十年十一月二十四日起至清償日止，在
    六個月以內者，按上開利率百分之十，超過六個月者，按上開利率百分之二十計
    付違約金（原審於九十二年七月十八日，就上訴人丙○○、甲○○先行判決應如
    數連帶給付餘欠，及自九十年十一月二十四日起至清償日止，按週年利率百分之
    九點一二五計算之利息，並自九十年十一月二十四日起至清償日止，在六個月以
    內者，按上開利率百分之十，超過六個月者，按上開利率百分之二十計付違約金
    。丙○○、甲○○上訴後，被上訴人就起訴請求之利息及違約金部分，減縮為：
    自九十年十一月二十四日起至清償日止，按週年利率百分之八點六三五計算之利
    息，並自九十年十一月二十四日起至清償日止，其逾期六個月以內者，按前開利
    息百分之十，逾期超過六個月者，按上開利率百分之二十計付違約金。至關於上
    訴人乙○○之利息、違約金部分，於原審為九十二年八月二十二日前之八月十一
    日，被上訴人已作相同之減縮，見原審卷第七二頁）。
三、上訴人則以：被上訴人所提約定書、授信約定書及存款往來明細，為被上訴人內
    部文件，無法證明有交付系爭借款之事實。況依所提存款往來明細，係八十年一
    月一日至八十三年十二月三十一日，與被上訴人主張丙○○於八十五年十二月十
    七日邀同甲○○、乙○○為連帶保證人之借款無關。另依所提約定書，日期分別
    為七十九年一月十九日、七十五年十一月十日、十二月二十七日，亦與被上訴人
    所主張八十五年借款事實不符，足信被上訴人所提資料無何證明力。又本件依現
    今社會經濟狀況，其違約金之約定核屬過高，且被上訴人為坐收高利息，殆於不
    動產高價時拍賣求償，致本金受償不足，就損害之發生，與有過失，其權利之行
    使，亦有違誠信原則等語，資為抗辯。
四、被上訴人主張丙○○邀同甲○○、乙○○連帶保證人，自民國八十、八十一年先
    後向被上訴人借款一百萬元、一百萬元、三百七十萬元三筆，共計五百七十萬元
    ，屆期均未清償。其後以借新還舊之方式展期，約定利息按年息百分之九點一二
    五計算，遲延履行時，逾期在六個月以內者，按上開利率百分之十，逾期超過六
    個月者，按上開利率百分之二十計付違約金。最後一次借新還舊，係八十五年十
    二月十七日借款一百萬元、三百七十萬元，八十六年一月十日借款一百萬元，最
    後一筆借款之清償期為八十七年一月十日。上開三筆借款均已屆清償期，丙○○
    僅繳納利息至八十六年五月三日止，即未再依約繳納，經聲請拍賣連帶保證人甲
    ○○之不動產後，但尚有本金二百八十二萬四千零八十元及自九十年十一月二十
    四日起至清償日止之利息、違約金未獲清償等事實，已據提出借據、約定書、授
    信約定書、士林地院民事執行處分配通知、存款往來明細（見原審卷第五頁至第
    十三頁、第四十八至五十頁）。而其間舊欠已屆清償期後，乃另訂新借款契約，
    再將新借款以轉沖方式清償舊債等情，並據被上訴人提出授信申請書、轉帳支出
    傳票、轉帳收入傳票，及八十年一月一日至八十七年十二月三十一日存款往來明
    細為憑（見本院卷第三四頁至九十頁），上訴人就前該文書資料形式之真正並未
    爭執。至本件之原始舊欠，被上訴人確於八十一年十二月十七日、八十二年一月
    八日分別將貸款一百萬元、三百七十萬元、一百萬元，合計五百七十萬元匯入丙
    ○○設於被上訴人東台北分行之存款帳戶（帳號：000000000000號
    ），且為上訴人所未爭執，且有前揭存款明細可按。再上訴人就三筆借款之最後
    一次新借之借據及授信約定書之真正，及被上訴人所稱於八十、八十一年間之第
    一次舊欠之借款從未清償，均（以借新還舊之方式）展期至八十五、八十六年間
    ，而丙○○於逾繳之前，尚依約繳息至八十六年五月三日止之事實，亦均未爭執
    。再參酌前揭八十五年十二月十六日及八十六年一月十日之借據下方備註欄，亦
    清楚記載初放日分別為八十一年十二月十七日、八十一年十二月十七日、八十年
    一月十日，轉期次數四次或六次不等情，上訴人所辯被上訴人主張係八十年、八
    十一年間之借款，與所提借據為八十五年、八十六年間之借款不符，且無法證明
    八十五、八十六年間有借款之交付，所提存款明田等為被上訴人私人制作，無證
    明力云云，並不可採。
五、上訴人雖又辯稱本件約定之違約金依現今經濟狀況，委屬過高，則為被上訴人所
    否認方經按當事人約定之違約金過高者，法院固得依民法第二百五十二條規定，
    酌減至相當之數額，然是否相當，應依一般客觀事實，社會經濟狀況及債務人若
    能如期履行債務，債權人可得享受之一切利益為酌定之標準。當事人所受之一切
    消極損害（即可享受之預期利益）及積極損害，均應加以審酌。凡債權人之正當
    利益顯無如約定額之多，或實際所受之損害與約定額相懸殊，或有其他顯不公平
    之情形者，始得謂之過高。本件經查，依系爭借據第二條後段約定：「逾期違約
    金，凡逾期在六個月以內者，另按前項利率百分之十計付，逾期超過六個月者，
    另按上開利率百分之二十計付違約金。」（見原審卷第五至七頁），如以被上訴
    人未減縮前之約定利率（即年利率百分之九‧一二五）折算其違約金之計算標準
    ，僅為週年利率百分之○點八六三五、一點七二七，倘上訴人能如期履行債務清
    償，被上訴人即可即時收回債權，並作其他放貸使用，而無須循訴訟途徑或強制
    執行程序求償，而曠日費時，徒生損害。是本院審酌上情，認本件關於違約金之
    約定，尚無過高之情事，上訴人抗辯所約定之違約金過高，亦不可採。
六、至上訴人又辯稱被上訴人為圖坐收高利息，任令不動產於高價值時不拍賣求償，
    迨景氣不佳始進行拍賣，致無法全數清償所欠，被上訴人就受損害除與有過失外
    ，其行使債務亦有違誠實信用原則乙節，亦為被上訴人所否認。經本件被上訴人
    依消費借貸及連帶保證法律關係，請求履行債務清償借款，非請求損害賠償，上
    訴人以與有過失為辯，為求卸責，已非可採。被上訴人既以金錢放貸為業務之一
    ，收取利息及避免逾放，為其主要考量，因此於逾繳時，如何催收及拍賣抵押物
    ，自以不造成逾放為要。而景氣榮枯，本難以正確預估，不動產價值之漲跌亦取
    決市場供需，是自縱認被上訴人適逢不動產低價時進行拍賣求償，亦難遽認有何
    過失。再所謂誠實信用之原則，係在具體的權利義務之關係，依正義公平之方法
    ，確定並實現權利之內容，避免當事人間犧牲他方利益以圖利自己，自應以權利
    人及義務人雙方利益為衡量依據，並應考察權利義務之社會上作用，於具體事實
    妥善運用之方法。本件被上訴人於債務人丙○○逾繳時，決定何時以訴訟或拍賣
    不動產方式進行追償欠款，其所為決定無非避免產生逾放呆帳而損及自身與債務
    人之權益，故亦難以被上訴人拍賣不動產之時機，適逢不景氣，即認其行使權利
    有違誠信原則，是上訴人此部分所辯，亦非可採。
七、綜上所陳，被上訴人本於消費借貸及連帶保證法律關係，請求被上訴人給付餘欠
    二百八十二萬四千零八十元，及減縮後之利息、違約金，自應准許。原審判命上
    訴人連帶給付，並依被上訴人之聲請，酌定相當之擔保金額，准為假執行之宣告
    ，核無不合。上訴意旨指摘原判決不當，求予廢棄改判，為無理由，應予駁回。
八、據上論結，本件上訴為無理由，依民事訴訟法第四百六十三條、第三百八十五條
    第一項前段、第四百四十九條第一項、第八十五條第二項，判決如主文。
中　　　華　　　民　　　國　　九十三　　年　　　二　　　月　　十六　  　日
                                民事第二庭
                                    審判長法  官  張　耀　彩
                                          法  官  黃  嘉  烈
                                          法  官  王　仁　貴
正本係照原本作成。
如不服本判決，應於收受送達後二十日內向本院提出上訴書狀，其未表明上訴理由者
，應於提出上訴後二十日內向本院補提理由書狀（均須按他造當事人之人數附繕本）
上訴時應提出委任律師或具有律師資格之人之委任狀；委任有律師資格者，另應附具
律師資格證書及釋明委任人與受任人有民事訴訟法第四百六十六條之一第一項但書或
第二項（詳附註）所定關係之釋明文書影本。
中　　　華　　　民　　　國　　九十三　　年　　　二　　　月　　十八  　　日
　　　　　　　　　　　　　　　　　　　　　書記官  鄭　兆　璋
附註：
民事訴訟法第四百六十六條之一（第一項、第二項）：
對於第二審判決上訴，上訴人應委任律師為訴訟代理人。但上訴人或其他法定代理人
具有律師資格者，不在此限。
上訴人之配偶、三親等內之血親、二親等內之姻親，或上訴人為法人、中央或地方機
關時，其所屬專任人員具有律師資格並經法院認為適當者，亦得為第三審訴訟代理人
。
